臺灣臺北地方法院民事判決　　　　　　　 96年度訴字第828號
原　　　告　丁○○
訴訟代理人　劉　楷律師
　　　　　　黃欣欣律師
複 代理 人　甲○○
被　　　告　中國信託商業銀行股份有限公司
　　　　　　　　　　　　2-1.
法定代理人　戊○○
訴訟代理人　丙○○
上列當事人間確認債權不存在事件，本院於民國96年7月9日言詞
辯論終結，判決如下：
    主      文
原告之訴駁回。
訴訟費用由原告負擔。
    事實及理由
一、原告主張：伊與訴外人乙○○同為任職臺北縣林口鄉工二工
    業區○○路21號之阿克蘇諾貝爾常誠股份有限公司同事，於
    民國92年3月1日受公司指派至越南工作，因期間返台次數及
    時間有限，為繳納在台積欠銀行信用帳款及互助會款，遂將
    彰化銀行林口分行活儲存款帳戶（帳號：00000000000000）
    之提款卡及中國信託銀行信用卡、萬泰銀行現金卡各1枚交
    付乙○○，另交付現金新臺幣（下同）47萬元，委請乙○○
    按月提領帳戶內薪資及既有存款，用以繳納帳款，如有不足
    ，再使用信用卡或信用卡預借現金。詎乙○○未徵得伊同意
    ，偽造伊之簽名，以伊名義向被告辦理通信貸款60萬元，被
    告徵信人員未覈實簽名真偽，率於93年1月16日核貸60萬元
    借款，並撥付至伊設於彰化銀行前揭活儲帳戶內，復利用持
    有上開活儲帳戶提款卡機會，自93年1月16日至同年2月4日
    ，多次提領前開款項用盡。伊既未向被告辦理系爭貸款，復
    未授權他人辦理，兩造間借貸法律關係並不存在，伊雖多次
    向被告表示系爭貸款係乙○○偽造簽名辦理，然為被告所爭
    執，是系爭借貸法律關係存否，有即受確認判決之法律上利
    益。併聲明：確認被告對原告之借款期間自93年1月16日至
    98年1月23日止，借款金額60 萬元之債權不存在。
二、被告則以：系爭貸款借據上筆跡與原告先前申請信用卡之簽
    名相同，且原告借款時檢附身分證影本及彰化銀行存摺俱屬
    真實，可見系爭借款係原告所為；原告辯稱將信用卡及存摺
    交付同事乙○○使用，而非託付家人辦理，倘乙○○未經原
    告同意，如何取得身分證等資料，縱使真有乙○○未經同意
    向被告貸款，乙○○逾越代理權限之表見代理行為，原告仍
    應負責；況上開貸款既已撥入原告帳戶內，若兩造不存在系
    爭借貸契約，原告亦當依民法第179條不當得利法律關係，
    將撥入帳戶內之60萬元悉數返還等語置辯。併聲明：如主文
    第1項所示。
三、兩造不爭執之事實：
  (一)被告扣除手續費後，於96年1月16日匯款59萬6970元至原告
    設於彰化銀行林口分行帳戶。
  (二)原告上開帳戶內之匯款自93年1月16日至93年2月14日陸續多
    次以提款卡方式領用殆盡。
四、本件爭點如下：
    兩造是否存有借貸關係？
五、本院之判斷：
  (一)按民事訴訟法第247條所謂即受確認判決之法律上利益，須
    因法律關係之存否不明確，致原告在私法上之地位有受侵害
    之危險，而此項危險得以對於被告之確認判決除去之者，始
    為存在。原告訴請確認系爭借貸法律關係不存在，為被告所
    否認，如不訴請確認，則原告主張之借貸法律關係是否存在
    ，無法明確，即不得謂原告在私法上之地位無侵害之危險。
    揆諸首開說明，原告提起本件確認之訴以排除此項危險，即
    與上開法條之規定並無不合，合先敘明。
  (二)又確認法律關係不存在之訴，如被告主張其法律關係存在時
    ，應由被告負舉證責任（最高法院42年台上字第1710號判例
    可資參照）。而當事人主張有金錢借貸關係存在，須就其發
    生所須具備之特別要件即金錢之交付及借貸意思表示一致負
    舉證之責任（最高法院81年台上字第2372號判決意旨參照）
    。查被告於審核通過上開貸款申請後，扣除相關手續費用，
    於96年1月16日電匯59萬6970元至原告前揭彰化銀行林口分
    行帳戶內之事實，為兩造所不爭執，且有彰化銀行林口分行
    存摺存款帳戶資料查詢明細表可稽（見本院卷第9頁），堪
    信為真正。原告主張兩造間並無借貸關係存在，陳稱：係遭
    乙○○冒名申請云云，並提出告訴狀為憑（見本院卷第27至
    31 頁），則為被告所否認，並以上開情詞置辯。經查：被
    告抗辯：系爭貸款申請係被告於93年1月9日收件，因申請人
    已持有被告核發信用卡，業經辦理徵信，故僅確認身分證有
    無遺失，即辦理撥款手續等情（見本院卷第49頁反面），復
    為原告所不爭執，且有專案貸款申請書足憑（見本院卷第8
    頁），則原告自應就主張系爭貸款係訴外人乙○○冒名申辦
    之有利於己事實，負舉證責任。原告指稱其經公司派駐越南
    ，乃委請乙○○代為繳納每月最低應繳帳款，併將提款卡、
    信用卡交付乙○○授權使用等情，倘若屬實，顯見其與乙○
    ○間有特殊信任關係，否則為何不委請家人或利用定期轉帳
    匯款方式繳納帳款；且乙○○既已合法取得原告交付並授權
    使用其信用卡及提款卡，若生貪念，僅需持該信用卡或提款
    卡領款或持卡辦理預借現金即可，何需再向被告申辦專案貸
    款；又設若本件係乙○○冒名申貸，事後焉會再冒名與包括
    被告在內之各家銀行協商無擔保債務還款計畫，並簽訂協議
    書（見本院卷第32至34頁），凡此種種，顯與常情有違，原
    告片面所陳遭乙○○冒名申貸系爭借款，是否屬實，非無可
    疑；況該專案貸款申請書所指定匯款行，即係上開原告開設
    彰化銀行林口分行活期存款帳戶，亦為原告所不爭執，依原
    告所陳乙○○為其同事，復將包括上開帳戶在內之提款卡、
    信用卡交付乙○○保管使用，資以清償原告積欠帳款，如有
    不足，更授權乙○○使用其信用卡及現金卡借款等旨，既為
    原告所自認（見本院卷第4頁、第49頁正反面），則能否逕
    認乙○○未經授權冒名申貸，非無斟酌餘地，微論原告向臺
    灣桃園地方法院檢察署對乙○○提起告訴，迄未偵結，有本
    院公務電話紀錄可考（見本院卷第70頁），乙○○既未經起
    訴、判刑確定，亦不足僅憑原告向檢察官申告乙○○偽造文
    書之事實，遽謂本件貸款係乙○○冒名申貸。
  3.再者，債權債務之主體以締結契約之當事人為準，故凡以自
    己名義結約為債務之負擔者，無論其實際享用債權金額之人
    為何人，當然應由締結契約之當事人負歸償之責（最高法院
    18 年上字第1422號判例參照）。原告主張系爭貸款電匯至
    其設於上開彰化銀行林口分行帳戶後，為乙○○自93年1月
    16日至同年2月14日陸續多次以提款卡方式領用殆盡等情，
    業據提出彰化銀行存摺存款帳戶及交易資料可憑（見本院卷
    第9至10頁），惟原告既應負授權人責任與被告成立系爭貸
    款契約，無論實際享有該貸款之人為何人，揆之前開判例，
    仍應由被告負契約責任。又原告主張系爭貸款辦理時間及提
    款期間均不在國內等情，固據提出入出國日期證明書為憑（
    見本院卷第7頁），惟申辦貸款未必親自為之，尤其本件係
    針對被告現有信用卡客戶採簡易授信貸款程序，僅需申貸人
    填具被告寄發申貸函件後，併檢附匯款帳戶存摺及身分證影
    本郵寄被告辦理即可，系爭貸款之撥款帳戶更是原告現存使
    用之銀行帳戶，堪認兩造已有消費借貸合意，原告既未提出
    其他證據以供本院審究，即難謂本件貸款係遭人冒名申辦。
    是原告空言否認授權乙○○借款，主張係乙○○冒名申貸云
    云，即無可採。
六、綜上所述，兩造間就系爭貸款60萬元存有借貸關係，原告提
    起本件訴訟主張確認被告對原告之借款期間自93年1月16日
    至98年1月23日止，借款金額60萬元之債權不存在，即無理
    由，應予駁回。
七、本件為判決之基礎已臻明確，兩造其餘之攻擊或防禦方法及
    未經援用之證據，經本院斟酌後，認為均不足以影響本判決
    之結果，亦與本案爭點無涉，自無逐一詳予論駁之必要，併
    此敘明。
八、據上論結：原告之訴為無理由，應依民事訴訟法第78條，判
    決如主文。
中　　華　　民　　國　　96　　年　　7 　　月　　27　　日
                  民事第五庭    法　官　胡宏文
以上正本係照原本作成
如對本判決上訴，須於判決送達後20日內向本院提出上訴狀
中　　華　　民　　國　　96　　年　　7 　　月　　30　　日
                    　　　　　　書記官　曾寶生
